臺灣苗栗地方法院民事判決
110年度簡上字第19號
上  訴  人  張陳瑞珠

訴訟代理人  張滄堂  
被上訴人    陳柏誠  

法定代理人  夏沛紓  
兼上一人
訴訟代理人  陳義繽  
上列當事人間請求侵權行為損害賠償事件，上訴人對於民國110
年3月23日本院苗栗簡易庭109年度苗簡字第758號第一審簡易判
決提起上訴，本院於110年11月24日言詞辯論終結，茲判決如下
：
    主  文
上訴駁回。
第二審訴訟費用由上訴人負擔。
    事實及理由
一、被上訴人主張：上訴人於民國107 年10月21日10時15分許，
    騎乘腳踏車沿苗栗縣苑裡鎮新興路由東往西方向行駛，行經
    新興路與大同路口西方劃有分向限制線缺口附近，欲至對向
    往左迴車時，本應注意迴車前應暫停，看清無來往車輛，始
    得迴轉，而當時並無不能注意之情事，竟疏未注意及此，貿
    然往左迴車，適被上訴人騎乘車號000-000 號普通重型機車
    ，沿新興路自同向後方駛至該處，因煞車不及而撞擊上訴人
    騎乘之腳踏車，雙方均人車倒地，被上訴人受有左側性手肘
    、足踝及右上肢擦挫傷之傷害，所穿著之外套、鞋子亦因此
    受損。此外，被上訴人父親因本件事故遭上訴人另案提告，
    須請假出庭，致工廠無法運作。爰依侵權行為之法律關係，
    請求上訴人賠償醫療費新臺幣（下同）20,000元、精神慰撫
    金60,000元、鞋子損失8,000 元、外套損失1,100 元、被上
    訴人父親之營業損失110,900 元等語。並聲明：上訴人應給
    付被上訴人200,000元，及自起訴狀繕本送達之翌日起至清
    償日止，按年息5 ％計算之利息；暨願供擔保請准宣告假執
    行。（原審判命上訴人應給付被上訴人7,126元本息，而駁
    回被上訴人其餘之訴。被上訴人就其敗訴部分未據聲明不服
    ，已告確定。） 
二、上訴人則以：上訴人當日係向左跨越車道後欲向右轉至對向
    車道旁園藝店購買菜苗，並非兩次左轉之向左迴轉，上訴人
    行經雙向車道分向限制線缺口處時，即遭被上訴人撞擊，尚
    未形成迴轉之事實，自不構成迴轉行為。又被上訴人請求之
    損害賠償，其醫療費部分未提出相關證據，慰撫金數額亦過
    高等語，資為抗辯。
三、原審判命上訴人應給付被上訴人7,126元本息，並依職權及
    上訴人之陳明，酌定擔保金額為准、免假執行之宣告。上訴
    人就其敗訴部分，提起上訴，聲明求為判決：㈠原判決不利
    於上訴人部分廢棄。㈡上開廢棄部分，被上訴人在第一審之
    訴及假執行之聲請均駁回。㈢第一、二審訴訟費用由被上訴
    人負擔。被上訴人則答辯聲明求為判決：㈠上訴駁回。㈡第二
    審訴訟費用由上訴人負擔。
四、本院得心證之理由：
　㈠被上訴人主張上訴人於上開時地騎乘腳踏車，未看清來往車
    輛，貿然往左迴車，致被上訴人因煞車不及而撞擊上訴人騎
    乘之腳踏車，被上訴人因此受有身體傷害，請求上訴人賠償
    醫療費及慰撫金等語；上訴人則否認之，並以前詞置辯。則
    本件應審酌者，厥為：⒈上訴人就上開車禍有無過失？若有
    ，上訴人與被上訴人間過失比例為何？⒉被上訴人請求醫療
    費及精神慰撫金共7,126元，有無理由？
　㈡查上訴人於107年10月21日上午10時15分許，騎乘其所有腳踏
    車沿苗栗縣苑裡鎮新興路由東往西方向車道（雙向車道劃設
    分向限制線即雙黃線）直行，行經新興路「新興水果大賣場
    」前由東往西車道處分向限制線缺口處路段時，欲至新興路
    對向而往左橫越該車道及對向車道，遂於新興路由東往西車
    道上往左前方橫越該車道至雙向車道鄰接處，適有被上訴人
    無照騎乘車號000-000號普通重型機車，沿新興路由東往西
    車道自後騎乘而來，見上訴人騎乘腳踏車橫越該車道時，煞
    避不及，該機車前車頭遂於新興路由東往西車道撞擊該腳踏
    車後輪，致兩造人車倒地，上訴人因而受有頭部損傷、右側
    手肘擦傷、創傷性硬腦膜下出血（未伴有意識喪失），且其
    所有玉鐲斷裂毀損，被上訴人陳柏誠因而受有左側性手肘、
    足踝及右上肢擦挫傷。上開車禍經送交通部公路總局新竹區
    監理所竹苗區車輛行車事故鑑定會鑑定後，鑑定意見（竹苗
    區0000000案）認為「⒈張陳瑞珠騎乘腳踏自行車，在分向限
    制線缺口處停等於車道右側後起步駛至缺口遠端跨壓分向限
    制線左迴轉，未充分注意車道上直行之車輛並讓其先行，為
    肇事主因。⒉陳柏誠無照駕駛普通重型機車，於日間光線良
    好時段，未充分注意車前狀況，為肇事次因。」（見偵查卷
    第307至313頁）；嗣經另案送交通部公路總局車輛行車事故
    鑑定覆鑑會覆議後，覆議意見（0000000案）認為「⒈張陳瑞
    珠騎乘腳踏自行車，於劃有分向限制線之缺口附近，欲至對
    向往左迴車時，未看清無往來車輛，並讓其先行，為肇事主
    因。⒉陳柏誠駕駛普通重型機車，未充分注意車前狀況，為
    肇事次因（另無照駕駛普通重型機車有違規定）。」（見本
    院刑事卷二第7至11頁）。上訴人上開過失傷害犯行，經本
    院108年度交易字第402號判決判處拘役55日；經上訴人上訴
    後，臺灣高等法院臺中分院（下稱臺中高分院）以109年度
    交上易字第1315號判決駁回上訴確定。被上訴人為91年5月2
    7日生，於上開車禍發生時甫年滿16歲，其法定代理人為陳
    義繽、夏沛紓。被上訴人受傷後曾前往苑裡李綜合醫院門診
    就醫，進行傷口處置等事實，業據本院調閱刑事卷宗查明屬
    實，並為兩造所不爭執，堪信為真實。
  ㈢上訴人就上開車禍有無過失？若有，上訴人與被上訴人間過
    失比例為何？　　
　　⒈按慢車迴車時，除應依第106條規定外，迴車前並應暫停，
      看清無來往車輛，並注意行人通過，始得迴轉（道路交通
      安全規則第125條第2項），而汽車迴車前，應暫停並顯示
      左轉燈光或手勢，看清無來往車輛，並注意行人通過，始
      得迴轉（同規則第106條第5款）；又汽車在雙車道道路之
      本車道內直行，如需左轉穿越道路至左側路邊停放時，屬
      於迴車，應遵守同規則第106條之規定（交通部路政司61
      年7月4日路台字第35693號函文意旨參照）；另於劃有分
      向限制線之路段，如需跨越黃虛線至對向車道左轉時，係
      屬於迴車，應遵守同規則第106條有關迴車之規定（交通
      部路政司98年11月 16日路臺監字第0980415803號函文意
      旨參照）。則：
　    ⑴觀諸上開法規及主管機關函文內容，車輛迴車時因改變
        原有行向，而有影響同向車道後方車輛行進之情，另亦
        有進入對向車道，致影響對向車道內車輛原有行進路線
        之狀況，方規範迴車車輛須暫停禮讓行進中之車輛、行
        人先行，始得迴轉，故上開規定既欲保護同向車道後方
        及對向車道之來車、行人原有行車路權及交通安全，則
        車輛自：①向左橫越同向車道，②進而進入對向車道之各
        行車階段，無論駕駛人最終係迴轉進入對向車道行駛、
        抑或至對向車道路旁停車，其上開①、②行為均屬迴轉行
        為之一部，而應受上開關於迴車規定之限制。
      ⑵上訴人雖引用交通部路政司110年4月27日陸臺監字第110
        0403750號書函中所記載之「汽車或慢車駕駛人之駕駛
        行為是否係屬迴車，當可就是否欲有連續2次左轉為認
        定參考」（見卷第237頁），主張迴轉定義須由兩個連
        續左轉彎構成迴轉行為等語。然交通部函覆予本件上訴
        人因車禍事件所涉109年度交上易字第1315號案件之110
        年4月6日交路字第1100007258號函文雖亦為相同說明，
        惟亦載明「另經檢閱貴分院提供資料，本部無法認定被
        告（即上訴人）駕駛行為是否屬迴車，仍宜由權責單位
        併同參酌其他佐證資料逕為妥處」（見臺中高分院刑事
        卷第215頁），則上開函文既均明確說明得以駕駛人是
        否欲有2次左轉行為，作為是否迴轉之「認定參考」，
        足認僅係說明迴車之其中一種判斷標準，礙非將上開法
        規中「迴車」行為，限縮於須有2次左轉之行為方得構
        成；況依上訴人解釋方式，將造成相同影響同向車道後
        方及對向車道來車之駕駛人，倘最終係再向左轉駛入對
        向車道直行即屬迴車，而須禮讓行進中之車輛、行人先
        行；惟倘最終係直行停放路邊、向右轉停放於路邊或向
        右轉進而行駛時，即非迴車，而無須禮讓行進中之車輛
        、行人先行，顯不合理，礙難採納。
    ⒉經查：
　    ⑴上訴人當日既係欲至新興路對向，而先自新興路由東往
        西方向車道往左前方橫越該車道，依上所述，即已開始
        迴轉之階段行為，而應暫停禮讓行進中之車輛先行；惟
        其未禮讓同向車道後方來車先行，即貿然向左橫越該車
        道，適有被上訴人騎乘機車自同向車道後方駛至該處，
        亦未充分注意車前狀況，致渠等發生碰撞，足認上訴人
        就上開車禍，具有向左迴車未禮讓行進中之車輛先行之
        過失，而被上訴人具有未充分注意車前狀況之過失；又
        上訴人既應禮讓被上訴人先行，故上訴人應屬肇事主因
        ，被上訴人則屬肇事次因無疑，交通部公路總局車輛行
        車事故鑑定覆鑑會覆議意見亦與本院為相同之認定，且
        被上訴人請求上訴人賠償之另案（本院110年度簡上字
        第23號）亦再次函詢後，交通部公路總局亦維持相同之
        意見，有該局 110年10月4日函附卷可稽（見卷第313頁
        ），本院審酌本件事故發生之情狀、渠等之過失情形，
        上訴人與被上訴人就本件事故應各負70%、30%之過失比
        例，方屬適當。
　    ⑵上訴人雖主張其當日並非迴車，然依上所述，上訴人既
        係欲至新興路對向車道，而向左前方橫越新興路由東往
        西方向車道，已屬迴車之階段行為，縱使上訴人陳稱其
        當日欲至對向車道旁購買菜苗等語，而依其提出之現場
        圖說（見卷第245頁），購買菜苗之園藝店係橫越新興
        路對向車道後，向右轉沿路邊行；然依本院上開認定，
        無論上訴人向左橫越同向車道，進而進入對向車道後，
        係欲向左轉、直行或向右轉，均屬迴車之舉，是上訴人
        主張礙無可採之處。至上訴人雖另請求送逢甲大學車輛
        行車事故鑑定研究中心，確認上訴人是否為迴車，然本
        院業已明確就法規範之內涵予以說明，並就上訴人當日
        騎乘腳踏車之事實予以涵攝，待證事實已明，自無再為
        無益調查之必要。
  ㈣被上訴人請求醫療費及精神慰撫金共7,126元，有無理由？
　　1.按因故意或過失，不法侵害他人之權利者，負損害賠償責
      任。不法侵害他人之身體、健康、名譽、自由、信用、隱
      私、貞操，或不法侵害其他人格法益而情節重大者，被害
      人雖非財產上之損害，亦得請求賠償相當之金額。民法第
      184條第1項前段、第195條第1項前段分別定有明文。上訴
      人騎乘腳踏車於上開時地迴車，致生本件車禍，使被上訴
      人受有左側性手肘、足踝及右上肢擦挫傷之傷害，其有過
      失，已如前述。又上訴人之過失行為與被上訴人所受之上
      開傷害間具有相當因果關係。從而，被上訴人主張因上訴
      人過失不法之侵權行為造成其身體受有上開傷害，應堪採
      信。
　　2.上訴人不法侵害被上訴人之身體，既經認定，對於原告因
      而所受之損害，自應負損害賠償責任。茲所應審酌者，為
      被上訴人所得請求賠償之金額，爰述如下：
　　　⑴醫療費用部分：被上訴人請求因本件事故支出醫療費乙
        節，固未提出醫療費單據為憑；惟本院審酌被上訴人於
        事故發生當日，確有前往苑裡李綜合醫院門診就醫，進
        行傷口處置，此有診斷證明書附於偵查卷可稽（見偵查
        卷第57頁），依該院網頁公告之收費標準說明書，一般
        民眾門診掛號費為100元，部分負擔為80元，是被上訴
        人請求之醫療費用於180元之範圍內，應予准許。
　　　⑵精神慰撫金部分： 
　　　　①按不法侵害他人之身體、健康、名譽、自由、信用、
          隱私、貞操，或不法侵害其他人格法益而情節重大者
          ，被害人雖非財產上之損害，亦得請求賠償相當之金
          額。民法第195條第1項前段定有明文。又慰藉金之賠
          償須以人格權遭遇侵害，使精神上受有痛苦為必要，
          其核給之標準固與財產上損害之計算不同，然非不可
          斟酌雙方身分資力與加害程度，及其他各種情形核定
          相當之數額（最高法院第51年台上字第223號判例參
          照）。而所謂相當，應斟酌雙方身分資力、實際加害
          程度及其影響是否重大，及被害者之身分地位與加害
          人經濟狀況等關係定之（最高法院47年台上字第1221
          號判例參照）。
　　　　②經查被上訴人因上訴人之過失傷害行為受有左側性手
          肘、足踝及右上肢擦挫傷等傷害，須忍受身體之疼痛
          ，堪認精神上亦受有相當程度之痛苦，其請求上訴人
          賠償精神慰撫金，自屬有據。又被上訴人為高中畢業
          ，目前打工，月薪約24,000元，107年與108年均無所
          得，名下無財產；上訴人為國中肄業，於88年退休，
          退休前擔任工廠課長，107年無所得，108年有利息所
          得2,530元，並有現金存款約200萬元等情，業經兩造
          於原審陳述明確，並有兩造之稅務電子閘門財產所得
          調件明細表附卷可稽（見原審卷第107頁及證物袋）
          。是本院斟酌上訴人所為之加害情形、可歸責程度、
          經濟狀況；被上訴人所受精神上之痛苦、身分地位、
          經濟能力等情，認被上訴人請求之精神慰撫金，以10
          ,000元為適當，被上訴人就此範圍之請求，自有理由
          。
　　3.再按損害之發生或擴大，被害人與有過失者，法院得減輕
      賠償金額或免除之，民法第217 條第1 項定有明文。此項
      規定之目的在謀求加害人與被害人間之公平，倘受害人於
      事故之發生亦有過失時，由加害人負全部賠償責任，未免
      失諸過酷，是以賦與法院得減輕其賠償金額或免除之職權
      。此所謂被害人與有過失，只須其行為為損害之共同原因
      ，且其過失行為並有助成損害之發生或擴大者，即屬相當
      ，不問賠償義務人應負故意、過失或無過失責任，均有該
      條項規定之適用（最高法院107 年度台上字第1441號判決
      參照）。上訴人就本件事故之發生固有過失，已如前述；
      惟被上訴人騎乘機車，未充分注意車前狀況，同為本件事
      故發生之原因，堪認其與有過失。本院審酌兩造過失情節
      造成損害之原因力強弱，認應以上訴人為肇事主因，被上
      訴人為肇事次因，上訴人就本件事故應負70％之過失責任
      ，被上訴人應負30％之過失責任，依此計算結果，被告應
      賠償之金額為7,126 元【計算式：（180 元＋10,000元）×
      70％＝7,126 元】。
　五、綜上所述，被上訴人主張依侵權行為之法律關係，請求上
      訴人應給付被上訴人7,126元及，及自刑事附帶民事起訴
      狀繕本送達翌日即109年6月12日起，至清償日止，按週年
      利率5%計算之利息，為有理由，應予准許。原審就此部分
      為上訴人敗訴之判決，並依職權及上訴人之陳明，分別准
      予假執行之宣告及酌定相當供擔保金額，為免假執行之宣
      告，核無不合。上訴論旨指摘原判決不當，求予廢棄改判
      ，為無理由，應予駁回。
六、本件事證均已臻明確，兩造其餘攻擊或防禦方法暨所提證據
    ，經核與本件判決結果並無影響，爰不一一論述，併予敘明
    。
七、據上論結，本件上訴為無理由，依民事訴訟法第436條之1第
    3項、第449條第1項、第463條、第78條，判決如主文。
中　　華　　民　　國　　110 　年　　12　　月　　15　　日
                  民事第一庭  審判長法  官  宋國鎮
                                    法  官  黃思惠
                                    法  官  何星磊
以上正本係照原本作成。
本判決不得上訴。
                                    書記官 歐明秀
中　　華　　民　　國　　110 　年　　12　　月　　16　　日